臺灣臺南地方法院民事判決　　　　　　　96年度簡上字第65號
上　訴　人
即被上訴人　乙○○○○○○
訴訟代理人　陳俊偉律師
被上訴人
即上訴人　　甲○○
訴訟代理人　徐建光律師
上列當事人間請求遷讓房屋等事件，兩造對於民國96年2月9日本
院臺南簡易庭95年度簡字第80號第一審判決各自提起上訴，經本
院於96年11月15日言詞辯論終結，判決如下：
    主  文
兩造上訴均駁回。
第二審訴訟費用新台幣柒萬柒仟貳佰伍拾元，上訴人乙○○○○
○○負擔新台幣參萬捌仟陸佰貳拾伍元，上訴人甲○○負擔新台
幣參萬捌仟陸佰貳拾伍元。
    事  實  及  理  由
一、被上訴人即上訴人甲○○於原審起訴及於本院主張：
  (一)上訴人即被上訴人嚴貽持有被上訴人即上訴人甲○○為發
    票人、票號527176號、發票日民國94年5月16日、面額新台
    幣（下同）500萬元、到期日94年10月l日、免除作成拒絕證
    書之本票1紙（下稱系爭本票），向本院聲請本票強制執行
    ，經本院以94年度票字第8904號裁定准許在案。惟兩造曾於
    92 年3月26日訂立買賣同意書，約定被上訴人即上訴人甲○
    ○將其所有坐落高雄市○○區○○段1060地號土地，及其上
    同段第1401建號建物門牌號碼為高雄市○○○路87號3樓（
    下稱系爭房地）出賣給上訴人即被上訴人嚴貽，約定買賣
    總價金1300萬元，上訴人即被上訴人嚴貽已給付定金50萬
    元，嗣於92年5月初再給付買賣價金300萬元（其後雙方協議
    改為被上訴人即上訴人甲○○向上訴人即被上訴人嚴貽借
    款），被上訴人即上訴人甲○○同時簽發發票日92年5月5日
    、票號232129、到期日92年5月31日、面額300萬元本票1張
    予上訴人即被上訴人嚴貽收執，作為借款之證明，惟約定
    於系爭房地過戶、銀行核准貸款後，扣除上開借款並結清尾
    款時，上訴人即被上訴人嚴貽應將上開面額300萬元本票
    返還予被上訴人即上訴人甲○○。兩造原預計於92年5月31
    日以前即可辦妥系爭房地過戶、銀行貸款等相關手續，嗣因
    兩造委託之代書向彰化銀行建興分行辦理貸款手續時，銀行
    發現上訴人即被上訴人嚴貽信用條件有瑕疵，請上訴人即
    被上訴人嚴貽說明其以信用卡繳付保險金造成延繳之情形
    後，即可核貸，並可辦理系爭房地過戶手續，被上訴人即上
    訴人甲○○乃於92年8月7日以台南新南郵局第357號存證信
    函通知上訴人即被上訴人嚴貽，惟上訴人即被上訴人嚴
    貽遲未提出說明，以致銀行貸款無法核撥，致無法辦理系爭
    房地過戶手續。詎上訴人即被上訴人嚴貽竟持上開面額
    300 萬元本票向本院聲請本票強制執行，經被上訴人即上訴
    人甲○○提起確認本票債權不存在之訴（本院案號：94年度
    南簡字第233號）後，兩造於94年5月16日另簽協議書，協議
    事項略為：(一)延續兩造於92年3月26日所訂契約，原訂買賣
    價金1300萬元，於扣除上訴人即被上訴人嚴貽前已付定金
    50萬元，及被上訴人即上訴人甲○○向上訴人即被上訴人嚴
    貽借款300萬元後，再減收買賣價金400萬元，買賣價金餘
    款剩550 萬元。(二)系爭房地應於94年11月l日前完成辦理過
    戶予上訴人即被上訴人嚴貽，系爭房地原向銀行貸款900
    萬元，過戶同時應由上訴人即被上訴人嚴貽向銀行辦理承
    受並變更貸款人名義，被上訴人即上訴人甲○○應於94年8
    月8日支付上訴人即被上訴人嚴貽應支付買賣價金550萬元
    與承受貸款990萬元之差額即350萬元。並於簽立協議書之同
    時，由被上訴人即上訴人甲○○交付支票4紙（票號AC00000
    00 -AC0000000)予上訴人即被上訴人嚴貽，若上開4紙支
    票於94年8月8日兌現，視同被上訴人即上訴人甲○○已付清
    92年向上訴人即被上訴人嚴貽借款300萬元，上開面額300
    萬元本票立刻自動失效，上訴人即被上訴人嚴貽應將面額
    300萬元本票交還被上訴人即上訴人甲○○。(三)被上訴人即
    上訴人甲○○為表示誠意，簽發系爭本票給上訴人即被上訴
    人嚴貽，於94年11月1日被上訴人即上訴人甲○○完成系
    爭房地過戶手續予上訴人即被上訴人嚴貽，系爭本票自動
    失效，上訴人即被上訴人嚴貽應交還系爭本票予被上訴人
    即上訴人甲○○等情。嗣被上訴人即上訴人甲○○已依約定
    於94年8月8日如期兌現上開合計面額350萬元之支票4紙，惟
    上訴人即被上訴人嚴貽卻未依約定返還被上訴人即上訴人
    甲○○簽發面額300萬元本票，被上訴人即上訴人甲○○乃
    行使同時履行抗辯權，暫時拒絕於94年11月l日前完成辦理
    系爭房地過戶予上訴人即被上訴人嚴貽，被上訴人即上訴
    人甲○○不應負遲延辦理過戶責任，上訴人即被上訴人嚴
    貽亦不得執系爭本票行使權利，聲請鈞院裁定准許強制執行
    ，爰提起本件訴訟，並聲明：確認上訴人即被上訴人嚴貽
    持有系爭本票，對於被上訴人即上訴人甲○○等之票據債權
    不存在。原審判命上訴人即被上訴人嚴貽持有系爭本票，
    其中於超過250萬元部分之票據債權不存在，並駁回被上訴
    人即上訴人甲○○其餘之訴。
  (二)按債務人已為一部履行者，法院得比照債權人因一部履行所
    受之利益減少違約金。約定之違約金過高者，法院得減至相
    當之數額。民法第251條及第252條定有明文。又違約金本應
    推定為損害賠償之預約，當事人間不妨於事前預為約定，然
    約定之數額如與實際損害顯相懸殊時，法院自得以當事人實
    際上所受損失為標準，或就債務人若能如期履行債務時，債
    權人可得享受之一切利益為衡量之標準，依職權酌予核減（
    最高法院19年度上字第1554號、51年度台上字第19號、79年
    度台上字第1612號判例意旨參照）。被上訴人即上訴人甲○
    ○既已依協議書第2項之約定，於94年8月8日如期兌現合計
    面額350萬元之支票4紙，則上訴人即被上訴人嚴貽已受償
    其前交付予上訴人即上訴人甲○○定金50萬元及借款300 萬
    元，被上訴人即上訴人甲○○已就協議書內容為一部履行。
    又系爭房地之買賣價金原訂為1300萬元，被上訴人即上訴人
    甲○○雖無法於原訂日期前交屋，然兩造於94年5月16日另
    定協議書時，被上訴人即上訴人甲○○已減收買賣價金400
    萬元作為上訴人即被上訴人嚴貽之利息及補償損失。亦即
    被上訴人即上訴人甲○○將系爭房地過戶予上訴人即被上訴
    人嚴貽之同時，雖由上訴人即被上訴人嚴貽向銀行辦理
    承受被上訴人即上訴人甲○○原向銀行貸款900萬元並變更
    貸款人名義，上訴人即被上訴人嚴貽實際已不須支付任何
    款項，且於94年5月16日簽訂協議書時，被上訴人即上訴人
    甲○○尚不知系爭房地已於94年4月20日遭訴外人陳正貴向
    高雄地方法院聲請假扣押查封，故上訴人即上訴人甲○○無
    法將系爭房地如期過戶予上訴人即被上訴人嚴貽，並非被
    上訴人即上訴人甲○○故意違約，且上訴人即被上訴人嚴
    貽迄今亦未承受系爭房地貸款債務，故被上訴人即上訴人甲
    ○○雖因故未依約將系爭買賣標的物過戶予上訴人即被上訴
    人嚴貽，上訴人即被上訴人嚴貽亦未受有損失可言。且
    依協議書第6條約定，僅係指若未能如期交屋之賠償總額為
    30 萬元而已，雖記載「1個半月房租30萬元」字語，然並非
    即指系爭房屋1個月房租有20萬元租金收入或行情；況依卷
    內所附財政部高雄市國稅局鹽埕稽徵所95年12月26日財高國
    稅鹽營所字第0950013767號函覆稱：「本轄前金區○○○路
    87 號3樓房屋面積233.09坪【（建物面積730.58平方公尺+
    陽台面積66.93平方公尺）x0.3025＝233.097坪】，按財政
    部頒訂一般租金標準計算94年度每月租金為104, 311元【（
    233,097坪x60%+40）x580元/坪＝140,311元】。」據此計算
    系爭房屋每月租金僅為104,311元。復參照被上訴人即上訴
    人甲○○93年度綜合所得稅各類所得資料清單，其所有坐落
    於同一大樓之第11樓租金年收入亦僅為1,260,00 0元，原審
    遽以每月20萬元租金計算，認上訴人即被上訴人嚴貽受有
    每月租金損失20萬元，顯然過鉅，尚有違誤。被上訴人即上
    訴人甲○○對於不利於己之部分提起上訴，並聲明：原判決
    關於駁回被上訴人即上訴人甲○○後開第2項之訴部分，及
    訴訟費用之裁判均廢棄；上開廢棄部分，確認上訴人即被上
    訴人嚴貽持有系爭本票債權於250萬元範圍內不存在。
  (三)再按「約定之違約金過高者，法院得減至相當之數額，民法
    第252條定有明文。至於是否相當，即須依一般客觀事實，
    社會經濟狀況及當事人所受損害情形，以為斟酌之標準。且
    約定之違約金過高者，除出於債務人之自由意思，已任意給
    付，可認為債務人自願依約履行，不容其請求返還外，法院
    仍得依前開規定，核減至相當之數額。」最高法院79年台上
    字第1915號判例著有明文。再依最高法院93年度台上字第
    909號判決意旨內容觀之，主要係指法院不得依職權蒐集、
    調查有關當事人約定之違約金額是否有過高之事實；非謂法
    院不得依債務人主張並舉證約定之違約金額過高而顯失公平
    ，予以核減違約金。上訴人即被上訴人嚴貽迄今並未解除
    系爭房地買賣契約，故買賣價金減少400萬元自有實益，原
    審並無誤認之情事，且協議書第6條既已約定：「民國95 年
    2月1日若未能交屋」等語，足證被上訴人即上訴人甲○○於
    95年2月1日前尚有期限利益，該期限以前並無計算上訴人即
    被上訴人嚴貽租金損失之必要，原審並未誤認，上訴人即
    被上訴人嚴貽上訴為無理由，並聲明：駁回上訴人即被上
    訴人嚴貽之上訴。
二、上訴人即被上訴人嚴貽則以：
  (一)系爭支票雖為懲罰性質之違約金，然違約金之約定，為當事
    人契約自由、私法自治原則之體現，雙方於訂約時，既已盱
    衡自己履約之意願、經濟能對方違約時自己所受損害之程度
    主、客觀因素，本諸自由意識及平等地位自主決定，除非債
    務人主張並舉證約定之違約金過高而顯失公平，法院得基於
    法律之規定，審酌該約定金額是否確有過高情事及應予如何
    核減至相當數額，以實現社會正義外，當事人均應同受該違
    約金約定之拘束，法院亦應予以尊重，如符契約約定之本旨
    （最高法院93年度台上字第909號判決意旨參照）。兩造於
    92年3月26日簽立系爭房地買賣同意書時，上訴人即被上訴
    人嚴貽已給付定金50萬元，嗣於同年5月間被上訴人即上
    訴人甲○○向上訴人即被上訴人嚴貽借款300萬元，並簽
    發面額300萬元本票1紙，作為借款之証明，然系爭房地現由
    被上訴人即上訴人甲○○向高雄地方法院申請點交，不僅無
    法申辦貸款，也無法辦理過戶，因被上訴人即上訴人甲○○
    不出面處理，上訴人即被上訴人嚴貽始將面額300萬元本
    票聲請強制執行，嗣經被上訴人即上訴人甲○○提起確認本
    票債權不存在之訴，雙方於94年5月16日另簽立協議書，由
    於被上訴人即上訴人甲○○遲延2年餘無法履行移轉系爭房
    地所有權及交付事宜，故上訴人即被上訴人嚴貽無法信賴
    被上訴人即上訴人甲○○之承諾，而被上訴人即上訴人甲○
    ○為求達到協議，乃簽發系爭本票以確保契約之履行。故兩
    造於協議時已盱衡履約之意願，上訴人即被上訴人嚴貽於
    被上訴人即上訴人甲○○違約時所受損害之程度主、客觀因
    素，兩造本諸自由意思及平等地位自主決定，而訂立之懲罰
    性違約金，法院自應予以尊重，俾契約自由及私法自治原則
    得以貫徹。且兩造簽立於92年3月26日簽立系爭房地買賣契
    約，並約定於92年5月31日交屋，當時如此約定係因上訴人
    即被上訴人嚴貽有使用系爭房地之必要，然被上訴人即上
    訴人甲○○迄今仍無法將系爭房地移轉及交付上訴人即被上
    訴人嚴貽使用，上訴人即被上訴人嚴貽所損失之利益遠
    超過500萬元，原審認上訴人即被上訴人嚴貽之租金損失
    自95年2月間起算，自有誤認，且兩造於94年5月16日訂立協
    議書之前，系爭房地早於94年4月20日已經訴外人陳正貴向
    高雄地方法院聲請假扣押在案，迄今仍在假扣押中，故系爭
    房地無法辦理所有權移轉登記予上訴人即被上訴人嚴貽，
    被上訴人即上訴人甲○○已構成違約，協議時雖約定減少買
    賣價金400萬元，但仍無實質之利益，不動產無法移轉所有
    權予上訴人即被上訴人嚴貽。原審將減收400萬元之價金
    作為上訴人即被上訴人嚴貽利息及補償損失，已有誤認。
    兩造於協議時既已考量簽定不動產買賣契約以後至協議書簽
    立時上訴人即被上訴人嚴貽已有之損失之情形，原審仍對
    500萬元違約金仍予以酌減，減少幅度達50%，自屬不當。並
    聲明：原判決不利於上訴人即被上訴人嚴貽部分廢棄；上
    開廢棄部分，駁回被上訴人即上訴人甲○○在第一審之訴。
  (二)系爭房屋位於11層樓大樓之第3樓，1、2樓現為土地銀行，
    大樓前臨超過20米之道路，位於商業區，斜對面有高雄女中
    、國軍英雄館，東邊相距100公尺處有大立伊勢丹百貨公司
    等情，業據原審於95年10月19日勘驗現場，併參以兩造簽訂
    之協議書第6條約定：「民國95 年2月1日若未能交屋，甲方
    （即被上訴人即上訴人甲○○）願付1個半月房租30萬元給
    予丙方（即上訴人即被上訴人嚴貽）」等語，即被上訴人
    即上訴人甲○○未能如期交屋，賠償上訴人即被上訴人嚴
    貽之損失額係以每月20萬元計算，原審此部分之認定，應屬
    公允。並聲明：駁回被上訴人即上訴人甲○○之上訴。
三、本件經依民事訴訟法第270條之1第1項第3款規定，整理並協
    議兩造不爭執事項暨簡化爭點為：
  (一)兩造不爭執之事項：
  1.兩造於92年3月26日就系爭房地訂立不動產買賣契約書，約
    定買賣價金1300萬元，被上訴人即上訴人甲○○應於92年5
    月31日以前完成系爭房地過戶並交付予上訴人即被上訴人嚴
    貽使用，上訴人即被上訴人嚴貽於訂約時給付定金50萬
    元，另被上訴人即上訴人甲○○於同年5月間向上訴人即被
    上訴人嚴貽借款300萬元，並簽發同面額、發票日為92 年
    5月5日、票號232129、到期日92年5月31日本票1紙，作為借
    款之證明。嗣上訴人即被上訴人嚴貽持上開面額300萬元
    本票聲請本院裁定准許強制執行，經被上訴人即上訴人甲○
    ○提起確認本票債權不存在之訴（本院案號94年度南簡字第
    233號），兩造於94年5月16日針對兩造於92年3月26日訂立
    之不動產買賣契約另簽立協議書，上訴人即被上訴人嚴貽
    撤回對上開確認本票債權不存在之訴訟。
  2.雙方於94年5月16日簽立協議書，約定內容略以(一)延續兩造
    於92年3月26日所訂契約，原訂買賣價金1300萬元，於扣除
    上訴人即被上訴人嚴貽前已付定金50萬元，及被上訴人即
    上訴人甲○○向上訴人即被上訴人嚴貽借款300萬元後，
    再減收買賣價金400萬元，買賣價金餘款剩550 萬元。(二)系
    爭房地應於94年11月l日前完成辦理過戶予上訴人即被上訴
    人嚴貽，系爭房地原由被上訴人即上訴人甲○○向銀行貸
    款900萬元，過戶同時應由上訴人即被上訴人嚴貽向銀行
    辦理承受並變更貸款人名義，被上訴人即上訴人甲○○應於
    94年8月8日支付上訴人即被上訴人嚴貽應支付買賣價金
    550萬元與承受貸款990萬元之差額即350萬元。並於立協議
    書之同時，由被上訴人即上訴人甲○○交付支票4紙（票號
    AC0000000-AC0000000)予上訴人即被上訴人嚴貽，若上開
    合計面額350萬元之4紙支票於94年8月8日兌現，視同被上訴
    人即上訴人甲○○已付清92年向上訴人即被上訴人嚴貽借
    款300萬元，上開面額300萬元本票立刻自動失效，上訴人即
    被上訴人嚴貽應將面額300萬元本票交還被上訴人即上訴
    人甲○○。(三)被上訴人即上訴人甲○○應於95年2月1日以前
    將系爭房屋交付上訴人即被上訴人嚴貽；被上訴人即上訴
    人甲○○為表示誠意，簽發系爭本票給上訴人即被上訴人嚴
    貽，於94 年11月1日被上訴人即上訴人甲○○完成系爭房
    地過戶手續予上訴人即被上訴人嚴貽，系爭本票自動失效
    ，上訴人即被上訴人嚴貽應交還系爭本票予被上訴人即上
    訴人甲○○等情。
  3.被上訴人即上訴人甲○○依協議書第2條之約定，已簽發並
    交付上訴人即被上訴人嚴貽合計面額350萬元支票4紙（票
    號AC0000000-AC0000000）收執，該4紙支票已於94年8月8日
    全部兌現，惟上訴人即被上訴人嚴貽未依協議書第2條之
    約定將上開面額300萬元本票返還被上訴人即上訴人甲○○
    。另被上訴人即上訴人甲○○已依協議書第5條之約定，簽
    發並交付系爭本票交予上訴人即被上訴人嚴貽收受。
  4.系爭房地已於94年4月20日經訴外人陳正貴向高雄地方法院
    聲請假扣押查封在案，致被上訴人即上訴人甲○○迄今並未
    依協議書約定將系爭房地過戶予上訴人即被上訴人嚴貽，
    亦未交付予上訴人即被上訴人嚴貽使用。系爭房屋目前由
    訴外人使用，晚上經營巨星之星KTV。
  5.上訴人即被上訴人嚴貽返還上開面額300萬元本票1紙予被
    上訴人即上訴人甲○○之前提要件，係被上訴人即上訴人甲
    ○○交付上訴人即被上訴人嚴貽之面額合計面額350萬元
    支票4紙兌現，而非被上訴人即上訴人甲○○之過戶系爭房
    地義務，被上訴人即上訴人甲○○不得以上訴人即被上訴人
    嚴貽迄未返還上開面額300萬元本票1紙為由，主張行使同
    時履行抗辯權，拒絕將系爭房地過戶及交付予上訴人即被上
    訴人嚴貽。又系爭房地未能辦理過戶，係因遭法院查封所
    致，且合計面額350萬元之支票4紙兌現及面額300萬元本票
    之返還，與被上訴人即上訴人甲○○之過戶義務之間，並無
    相互之給付義務，被上訴人即上訴人甲○○不得以上訴人即
    被上訴人嚴貽未返還上開面額300萬元本票1紙為由，主張
    拒絕辦理系爭房地過戶及交付予上訴人即被上訴人嚴貽。
  6.被上訴人即上訴人甲○○簽發之系爭本票為懲罰性質之違約
    金。
  (二)兩造爭執之事項：
  1.系爭本票雖為懲罰性質之違約金，惟其數額應否受到當事人
    意思自由之拘束，法院得否審酌其數額是否過高？
  2.若法院得審酌其數額是否過高，則兩造約定違約金500萬元
    有無過高情事？有無酌減之必要？
四、法院得審酌兩造約定懲罰性質之違約金數額有無過高之情事
    ：
  (一)按債務已為一部履行者，法院得比照債權人因一部履行所受
    之利益減少違約金；又約定之違約金額過高者，法院得減至
    相當之數額，民法第251條、第252條規定甚明。不問違約金
    為懲罰性抑為損害賠償之預定，均有上開規定之適用（最高
    法院70年度台上字第3796號判決意旨參照）。又約定之違約
    金過高者，得由法院依職權予以酌減。契約當事人約定之違
    約金是否過高，應依一般客觀之事實、社會經濟狀況、當事
    人實際上所受損害及債務人如能如期履行債務時，債權人可
    享受之一切利益為衡量標準。而債務已為一部履行者，法院
    亦得比照債權人所受利益，減少其數額。是當事人所受之一
    切消極損害（即可享受之預期利益）及積極損害，均應加以
    審酌（最高法院84年度台上字第978號判決意旨參照）。約
    定之違約金額過高者，法院得減至相當之數額，為民法第
    252 條所明定，此規定乃係賦與法院得依兩造所提出之事證
    資料，斟酌社會經濟狀況並平衡兩造利益而為妥適裁量、判
    斷之權限，非謂法院須依職權蒐集、調查有關當事人約定之
    違約金額是否有過高之事實，而因此排除債務人就違約金過
    高之利己事實，依辯論主義所應負之主張及舉證責任。況違
    約金之約定，為當事人契約自由、私法自治原則之體現，雙
    方於訂約時，既已盱衡自己履約之意願、經濟能力、對方違
    約時自己所受損害之程度等主、客觀因素，本諸自由意識及
    平等地位自主決定，除非債務人主張並舉證約定之違約金額
    過高而顯失公平，法院得基於法律之規定，審酌該約定金額
    是否確有過高情事及應予如何核減至相當數額，以實現社會
    正義外，當事人均應同受該違約金約定之拘束，法院亦應予
    以尊重，始符契約約定之本旨（最高法院93年度台上字第
    909號判決意旨參照）。約定之違約金額過高者，法院得依
    職權減至相當之數額，為民法第252條所明定。而契約當事
    人約定之違約金是否過高，應依一般客觀之事實、社會經濟
    狀況、當事人實際上所受損害及債務人如能如期履行債務時
    ，債權人可享受之一切利益為衡量標準，庶符實情而得法理
    之平。又民法第148條第2項規定，行使權利，履行義務，應
    依誠實及信用方法，則當事人約定之違約金是否過高而顯失
    公平，非不能依誠信原則予以檢驗（最高法院95年度台上字
    第1095號判決意旨參照）。
  (二)系爭本票係懲罰性質之違約金，兩造基於當事人契約自由、
    私法自治原則，約定違約金數額為500萬元，當事人固應同
    受約定之拘束，法院亦應予以尊重，以符合契約約定之本旨
    ，惟被上訴人即上訴人甲○○既主張違約金額500萬元過高
    ，而有顯失公平之情事，依上開條文及判決意旨，法院自得
    基於法律之規定，審酌該約定金額是否確有過高情事及應予
    如何核減至相當數額，以實現社會正義，並檢驗上訴人即被
    上訴人嚴貽行使權利是否合於誠信原則，是以法院自得審
    酌兩造約定懲罰性質之違約金數額有無過高之情事，上訴人
    即被上訴人嚴貽主張法院應完全受到當事人契約自由之拘
    束，不得再予審酌違約金數額有無過高之情事，顯與依上開
    條文及判決意旨相違，且悖於公平正義及誠信原則，為無理
    由，不足採信。
五、兩造約定違約金500萬元顯然過高，應予酌減為250萬元：
  (一)上訴人即被上訴人嚴貽雖已支付定金50萬元，及借款300
    萬元予被上訴人即上訴人甲○○，惟兩造於立協議書時約定
    買賣價金由1300萬元減為900萬元，且上開借款自買賣價金
    中扣除後，上訴人即被上訴人嚴貽尚有550萬元買賣價金
    未給付，而系爭房地原由被上訴人即上訴人甲○○向銀行貸
    款900萬元，兩造約定於94年11月1日以前過戶予上訴人即被
    上訴人嚴貽同時，應由上訴人即被上訴人嚴貽向銀行辦
    理承受並變更貸款人名義，被上訴人即上訴人甲○○為彌補
    上訴人即被上訴人嚴貽應支付買賣價金550萬元與承受貸
    款990萬元之差額350萬元，乃交付面額合計350萬元之支票4
    紙（票號AC0000000-AC0000000)予上訴人即被上訴人嚴貽
    。被上訴人即上訴人甲○○於94年11月1日辦理系爭房地過
    戶，及由上訴人即被上訴人嚴貽承擔銀行貸款900萬元以
    前，已依協議書之約定於94年8月8日兌現合計面額350萬元
    之支票4紙，足證被上訴人即上訴人甲○○業已依協議書一
    部履行，而上訴人即被上訴人嚴貽前已給付之定金50萬元
    及借款300萬元亦因合計面額350萬元之支票4紙兌現而全部
    受償，且上訴人即被上訴人嚴貽迄今並未承受系爭房地銀
    行貸款900萬元之債務之事實，堪以認定。
  (二)又兩造於92年3月26日簽立系爭房地不動產買賣契約書之初
    ，原約定被上訴人即上訴人甲○○應於92年5月31日將系爭
    房地交付上訴人即被上訴人嚴貽使用，惟因被上訴人即上
    訴人甲○○遲未履行，算至94年5月16日簽立協議書為止，
    距兩造當初約定之交屋時間即92年5月31日已近2年，惟兩造
    約定被上訴人即上訴人甲○○減收400萬元買賣價金作為支
    付上訴人即被上訴人嚴貽「利息及補償損失」等情，此觀
    諸協議書第1項之約定自明，堪認上訴人即被上訴人嚴貽
    同意自92年5月31日起至94年5月16日止，因不能使用系爭房
    地而需支付之利息及其他損失，由減少買賣價金400萬元中
    受到補償至明。
  (三)又系爭房地位於11層樓蓋大樓中之第3樓，1、2樓現為土地
    銀行，大樓前臨超過20米之道路，位於商業區，斜對面有高
    雄女中、國軍英雄館，東邊相距100公尺處有大立伊勢丹百
    貨公司等情，業據原審於95年10月19日勘驗現場，並有勘驗
    筆錄附於原審卷可參。兩造於立協議書時約定被上訴人即上
    訴人甲○○應於95年2月1日交付系爭房屋予上訴人即被上訴
    人嚴貽，而被上訴人即上訴人甲○○仍未能依約履行，致
    上訴人即被上訴人嚴貽受有自95年2月1日起，未能使用系
    爭房屋之損失，而該損失依財政部高雄市國稅局鹽埕稽徵所
    以95年12月26日財高國稅鹽營所字第0950013767號函覆稱：
    「本轄前金區○○○路87號3樓房屋面積233.09坪【 (建物
    面積730.58平方公尺+陽台面積66.93平方公尺)x0.3025=233
    .097 坪】，按財政部頒訂一般租金標準計算94年度每月租
    金為104,311元【 (233,097坪x60%+40)x580元/坪=104,311
    元】」據此計算上訴人即被上訴人嚴貽每月至少損失104,
    311元之租金收入，堪以認定。再參以協議書第6條約定：「
    民國95年2月1日若未能交屋，甲方（即上訴人即上訴人甲○
    ○）願付1個半月房租30萬元給予丙方（即上訴人即被上訴
    人嚴貽）」等語，亦即被上訴人即上訴人甲○○未能如期
    於95年2月1日交付系爭房屋時，被上訴人即上訴人甲○○願
    賠償上訴人即被上訴人嚴貽1個半月之房租30萬元等情；
    而距兩造約定系爭房地過戶時間即94年11月1日，迄今已有2
    年，及距兩造約定交付系爭房屋時間即95年2月1日，迄今亦
    有1年10月，以及上訴人即被上訴人嚴貽將系爭房屋之租
    金收入依法可獲得年息5%之法定遲延利息等情；本院綜合上
    開各情，認兩造間關於被上訴人即上訴人甲○○未能將系爭
    房屋如期過戶及交付予上訴人即被上訴人嚴貽使用，被上
    訴人即上訴人甲○○應給付予上訴人即被上訴人嚴貽之違
    約金，應酌減為250萬元始為相當。
  (四)至於上訴人即被上訴人嚴貽主張被上訴人即上訴人甲○○
    未履行交屋義務，應自92年5月31日起算，賠償其租金之損
    失一節，惟兩造間既於94年5月16日簽訂協議書時已另行約
    定交屋時間約定為95年2月1日，則兩造已合意變更原定於92
    年5月31日辦理過戶之約定，是以計算上訴人即被上訴人嚴
    貽因被上訴人即上訴人甲○○未如期交屋所受之租金損害
    ，自應從95年2月1日起算，且兩造簽訂協議書時，被上訴人
    即上訴人甲○○已同意減收買賣價金400萬元，作為支付上
    訴人即被上訴人嚴貽在簽訂協議書前因遲延交屋所受之利
    息及其他損失，是兩造於訂立協議書以前，上訴人即被上訴
    人嚴貽縱有損害，亦已因兩造合意減少價金而受到填補，
    此部分損失，不應再計入審酌本件違約金計算之範圍內。
六、綜上所述，被上訴人即上訴人甲○○請求確認上訴人即被上
    訴人嚴貽持有系爭本票，其中於超過250萬元部分之票據
    債權不存在，並對於被上訴人即上訴人甲○○不存在，為有
    理由，逾上開所為之請求，為無理由。原審判決上訴人即被
    上訴人嚴貽持有系爭本票，其中於超過250萬元部分之票
    據債權不存在，並駁回被上訴人即上訴人甲○○其餘之訴，
    ，核無違誤，上訴人即被上訴人嚴貽上訴意旨，指摘原判
    決關於其持有系爭本票超過250萬元部分之票據債權不存在
    部分不當，求予廢棄，為無理由，應予駁回。至原審就被上
    訴人即上訴人甲○○上訴部分之請求，為其敗訴之判決，亦
    無違誤，被上訴人即上訴人甲○○上訴意旨，就此部分指摘
    原判決不當，求予廢棄，亦無理由，應駁回其上訴。
七、本件待證事實已臻明確，兩造其餘攻擊防禦方法及舉證，對
    判決結果已不生影響，爰不一一論述，併此敘明。
八、末按法院為終局判決時，應依職權為訴訟費用之裁判，民事
    訴訟法第87條第1項定有明文，參酌同法第91條第1項規定法
    院未於訴訟費用之裁判確定其費用額者，例外第一審受訴法
    院於該裁判有執行力後，始依聲請以裁定確定之之立法意旨
    ，本院應於本件判決時，一併確定兩造應負擔之訴訟費用額
    。查本件上訴人於兩造上訴之訴訟標的金額各為2,500,000
    元，應徵收第二審裁判費用各為38,625元，本件第二審訴訟
    費用額確定為77,250元，應由敗訴之上訴人即被上訴人嚴
    貽負擔38,625元、被上訴人即上訴人甲○○負擔38,625元。
八、據上論結，本件兩造上訴，均無理由，依民事訴訟法第436
    條之1第3項、第449條第1項、第78條、第87條第1項，判決
    如主文。
中　　華　　民　　國　　96　　年　　11　　月　　29　　日
                 民事第三庭    審判長法　官　  蔡美美
                                     法  官    張麗娟
                                     法　官　  張桂美
以上正本證明與原本無異。
如對本判決上訴，須於判決送達後20日內向本院提出上訴狀，未
表明上訴理由者，應於上訴後20日，向本院提出理由書（須附繕
本）且上訴理由限於本判決適用法規顯有錯誤。依法須繳納裁判
費並應委任律師為訴訟代理人，始得上訴。
中　　華　　民　　國　　96　　年　　11　　月　　29　　日
                                     書記官    謝安青
